臺灣高等法院臺中分院民事判決　100年度上易字第222號
上　訴　人　蕭興增
訴訟代理人　朱清雄律師
被 上 訴人　蕭哲雄
訴訟代理人　陳建勛律師
上列當事人間請求移轉所有權事件，上訴人對於民國100年5月19
日臺灣彰化地方法院100年度訴字第89號第一審判決提起上訴，
本院於100年10月18日言詞辯論終結，判決如下：
    主  文
原判決廢棄。
被上訴人應將其所有坐落彰化縣社頭鄉○○段1339地號地目旱、
面積13,333.29平方公尺應有部分0000000分之77233移轉與上訴
人。
第一、二審訴訟費用由被上訴人負擔。
    事實及理由
一、上訴人起訴主張：兩造父親蕭水沙於民國71年3月1日立不動
    產贈與書，其中第六項表示將系爭坐落彰化縣社頭鄉○○段
    1339 地號、地目旱、面積13,333.29平方公尺土地（重測前
    為彰化縣社頭鄉○○段268地號土地，下稱系爭土地）中之
    600坪部分贈與被上訴人，自留350.448坪，並指定兩造大哥
    蕭興博為抵押權人，以監管被上訴人以免其不履行。但因受
    當時農業發展條例農地不得細分之限制，故同時將系爭土地
    350.448坪部分，借名登記於被上訴人名下。蕭水沙於81年8
    月3日死亡，系爭土地350.448坪部分即為遺產，因兩造尚未
    進行遺產分割，嗣於97年初（即農曆96年12月5日）兩造母
    親之忌日，兩造兄弟在祭拜時，蕭興博以遺產分割一事與兩
    造協調，經兩造及蕭興博共同同意將亡父之上開遺產分割，
    共同同意系爭土地350.448坪之持分上訴人分割取得其中之3
    分之2，被上訴人分得3分之1，而蕭興博則表示這是兩造父
    親死亡前對其表示之遺願，故其不分取，並於全體繼承人（
    即兩造及蕭興博）同意後，蕭興博即將其在系爭土地上之抵
    押權登記塗銷，表示由兩造自行進行土地移轉過戶手續，惟
    被上訴人迄未依當時協議履行，為此求為命被上訴人應將系
    爭土地應有部分0000000分之77233移轉與上訴人之判決。
二、被上訴人則以：系爭土地全部為伊所有，上訴人主張其中35
    0.448坪部分非蕭水沙之遺產，無借名登記，亦未曾於97年
    初母親忌日祭拜時，與上訴人、蕭興博協議分割系爭土地之
    350.448坪部分之事，上訴人請求分割遺產並無理由等語置
    辯。
三、原審判決駁回上訴人之訴，上訴人提起上訴，上訴聲明：(一)
    原判決廢棄；(二)上廢棄部分，被上訴人蕭哲雄應將系爭土地
    應有部分0000000分之77233移轉與上訴人；(三)第一、二審訴
    訟費用由被上訴人負擔。答辯聲明：上訴駁回；第二審訴訟
    費用由上訴人負擔。
四、上訴人主張兩造父親蕭水沙生前於71年3月1日立不動產贈與
    書，其中第六項表示將系爭土地600坪部分贈與被上訴人，
    自留350.448坪，並指定兩造大哥蕭興博為抵押權人，以監
    管被上訴人以免其不履行。但因受當時農業發展條例農地不
    得細分之限制，故同時將系爭土地350.448坪部分，借名登
    記於被上訴人名下。嗣蕭水沙於81年8月3日死亡，系爭土地
    350.448坪部分即為遺產，業據其提出兩造不爭執真正之不
    動產贈與書為證，惟被上訴人否認系爭土地350.448坪部分
    係蕭水沙遺產，查該不動產贈與書第六項記載「……贈與蕭
    哲雄六○○坪，其餘三五O．四四八坪，保留作為贈與人養
    老零用金費用……」，是以系爭土地僅其中600坪贈與被上
    訴人，其餘350.448坪未贈與被上訴人，乃借名登記在被上
    訴人名義而已，該部份即為蕭水沙之遺產，而蕭水沙於81年
    8月3日死亡，其繼承人除兩造外，尚有兩造之母親蕭張錢（
    於83年1月16日死亡）及訴外人蕭興博，有繼承系統表及戶
    籍謄本可憑，則在兩造母親蕭張錢去世後，復由兩造及訴外
    人蕭興博繼承，是上訴人此部分之主張即為可採。
五、按在公同共有遺產分割自由之原則下，民法第一千一百六十
    四條規定，繼承人得隨時請求分割遺產，該條所稱之「得隨
    時請求分割」，依同法第八百二十九條及第八百三十條第一
    項規定觀之，自應解為包含請求終止公同共有關係在內，俾
    繼承人之公同共有關係歸於消滅而成為分別共有，始不致與
    同法第八百二十九條所定之旨趣相左，庶不失繼承人得隨時
    請求分割遺產之立法本旨（最高法院93年度台上字第2609號
    判決參照）。上訴人主張上開遺產，於農曆96年12月5日兩
    造母親忌日祭拜時，蕭興博以遺產分割一事與兩造協調，經
    兩造及蕭興博共同同意將亡父之上開遺產分割，共同同意系
    爭土地350.448坪之持分上訴人分割取得其中之3分之2，被
    上訴人分得3分之1，而蕭興博則表示這是兩造父親死亡前對
    其表示之遺願，故其不分取，並於全體繼承人即兩造及蕭興
    博同意後，蕭興博即將其在系爭土地上之抵押權登記塗銷等
    情，固為被上訴人否認，然證人蕭興博於原審到庭結證稱：
    「是於農曆96年12月5日我母親忌日，在彰化縣社頭鄉龍井
    村水井巷7號處我請我的二個弟弟來講說要塗銷抵押權，但
    被上訴人必須要過戶三分之二的土地給上訴人，當時上訴人
    、被上訴人均同意，所以我就去辦理抵押權塗銷。後來被上
    訴人都一直藉故沒有辦理過戶事宜。」等語，證人蕭興博雖
    為繼承人之一，然其事後無償辦理抵押權登記塗銷，更將其
    應繼分贈與上訴人，對於上開遺產分文不取，為客觀中立，
    其證詞較可採信；再參酌兩造父親蕭水沙於71年間書立上開
    不動產贈與書時，深謀遠慮要設定抵押權登記予證人蕭興博
    ，當深知被上訴人之為人，否則何必設定抵押權登記？至於
    證人即被上訴人配偶蕭劉蕾在原審證稱被上訴人燒香拜拜後
    ，遂即離開，並無分割協議云云，惟證人蕭劉蕾既為被上訴
    人配偶，其與被上訴人關係密切，休戚與共，證言難免偏頗
    ，況其所證述亦不符合民間祭拜已亡父母之習俗，蓋民間祭
    拜已亡故之父母，其儀式除獨立出祭拜祖先儀式外，並較恭
    誠，故除燒香拜拜外，尚需奉酒，並擲筊問安，一般婦女小
    孩則於燒香拜拜後在廳堂外燒紙錢，最後待長輩擲筊認可後
    ，才算整個祭拜儀式完畢，並無才燒香拜拜，儀式尚未進行
    完畢，即先行離開之不合習俗行為，況整個祭拜儀式過程也
    僅半個小時左右，不可能幾分鐘遂即離開，是證人蕭劉蕾之
    證詞不可採，而以證人蕭興博之證詞較合理可採。被上訴人
    訴訟代理人雖以若依照證人所述，因為農發條例的限制而無
    法將田地、旱地、林地過戶給上訴人，但依照贈與書第一條
    、第四條的田地、林地有過戶給上訴人的配偶胡梅蘭，實際
    上依照贈與書所有要過戶給上訴人的土地，都是過戶在胡梅
    蘭的名下，可見證人蕭興博所述的理由實際上是不存在的。
    第二點依照證人所述，贈與書第六條如果是只有贈與被上訴
    人6佰坪，抵押權設定的範圍也是950.448分之350.448，但
    實際上在系爭土地，兩造父親的持分180分之34，在71年7月
    17日就全部以贈與為原因移轉為被上訴人，抵押權的範圍為
    應有部分全部。而不是950.448分之350.448，兩造父親是將
    全部的持分贈與給被上訴人並以之設定抵押權。可見證人蕭
    興博所述與事實不符云云，惟當時農業發展條例之限制係不
    得增加共有人，是以系爭土地只能移轉給被上訴人一人，並
    無扞格之處；又抵押權之設定明顯係根據上開不動產贈與書
    第六項而為，其第六項並未明定抵押權設定範圍，當然為應
    有部分全部，係屬代書辦理問題，不得以此推論證人蕭興博
    所述不實，被上訴人所辯要難為取。
六、系爭土地原面積為16634平方公尺，蕭水沙應有部分為180分
    之34，為950.448坪，其中350.448坪部分係蕭水沙遺產，經
    重測後面積為13333.29平方公尺，被上訴人應有部分為1800
    0分之4393，有土地登記簿謄本可按，換算為984.354坪（計
    算式13333.29×4393÷18000×0.3025＝984.354），上訴人
    請求其中之234坪，依此計算，（234×3.30579÷13333.29
    ＝0.058），相當於0000000分之77233。從而，上訴人本於
    協議，請求被上訴人將系爭土地應有部分0000000分之77233
    移轉與上訴人，為有理由，應予准許，原審為上訴人敗訴之
    判決，尚有未洽。上訴意旨指摘原判決不當，求予廢棄改判
    ，為有理由。爰由本院予以廢棄改判，如主文第二項所示。
七、本件事證已臻明確，兩造其餘主張及陳述，核與判決結果無
    影響，毋庸逐一論述，併此敘明。
八、據上論結，本件上訴為有理由，依民事訴訟法第四百五十條
    、第七十八條，判決如主文。
中    華    民    國   100    年    10    月    31    日
                民事第五庭    審判長法  官  李寶堂
                                    法  官  古金男
                                    法  官  鄭金龍
以上正本係照原本作成。
不得上訴。
                                    書記官  姚錫鈞
中    華    民    國   100    年    11    月    1     日
                                                      Ａ